【裁判字號】    95,台上,6656
【裁判日期】    951130
【裁判案由】    偽造文書等罪
【裁判全文】
最高法院刑事判決            九十五年度台上字第六六五六號
上  訴  人  台灣高等法院高雄分院檢察署檢察官
被      告  甲○○
                    號
上列上訴人因被告偽造文書等罪案件，不服台灣高等法院高雄分
院中華民國九十二年十一月二十日第二審判決（九十二年度上訴
字第一三三一號，起訴案號：台灣高雄地方法院檢察署八十九年
度偵字第一八三六七號），提起上訴，本院判決如下：
    主  文
上訴駁回。
    理  由
按刑事訴訟法第三百七十七條規定，上訴於第三審法院，非以判
決違背法令為理由，不得為之。是提起第三審上訴，應以原判決
違背法令為理由，係屬法定要件。如果上訴理由書狀並未依據卷
內訴訟資料，具體指摘原判決不適用何種法則或如何適用不當，
或所指摘原判決違法情事，顯與法律規定得為第三審上訴理由之
違法情形，不相適合時，均應認其上訴為違背法律上之程式，予
以駁回。本件檢察官上訴意旨略稱：（一）原審於民國九十二年
十月八日進行準備程序，當日告訴代理人蔡尚珍因預產期在即而
請假，然原審卻未另定準備程序之期日傳喚告訴代理人，即於九
十二年十一月六日進行辯論，致使告訴代理人無從提出準備書狀
以作為檢察官之輔佐，然原判決又以告訴代理人於辯論當日始提
出書狀舉證及未於準備程序聲請檢察官提出書狀為由，而認為告
訴代理人之舉證和聲請傳喚證人為沒有必要，此項訴訟程序之進
行已違反刑事訴訟法第二百七十一條、第二百七十一條之一等規
定，並對於判決產生重大影響，應已構成刑事訴訟法第三百八十
條所規定之得為上訴第三審理由。（二）被告甲○○任職之良京
實業股份有限公司（下稱良京公司）於八十七年五月間，即準備
與蘇惠珠進行車號ＸＭ－一二０號及ＪＧ－九七九號兩部車之貸
款手續，然因車號ＸＭ－一二０號於八十七年五月二十一日方由
前手旗豐交通有限公司過給上明通運有限公司（下稱上明公司）
，同年六月十二日始由上明公司更名到負責人為蘇惠珠之龍峰公
司名下，其間因牽涉到統一發票名義變更之問題，因此直到同年
八月間貸款手續始辦理完成，再對照被告於第一審所提出之六紙
統一發票影本即可得知，被告對於此項交易不能諉為不知。（三
）告訴人蔡政勳（已更名為蔡信麒）向蘇惠珠所買之ＸＬ－六五
０號大貨車，是八十七年份之新車，一般稱為十五噸車，當時是
掛名龍盛交通股份有限公司（下稱龍盛公司）名下（負責人為宋
黃瑞珠），而ＸＭ－一二０號是八十二年份的舊車，一般稱為二
十一噸車，此由汽車新領牌照登記書即可得知二車大小有別，被
告亦承認知道二車之車型不同。又被告承認知道告訴人是要向蘇
惠珠買一部車而已，且貸款手續係由蘇惠珠委其辦理。然依他項
權利證明書之記載，八十七年五月二十五日即已完成告訴人父子
共有土地之抵押權登記，故事後ＸＭ－一二０號之動產抵押契約
書上，出賣人名義由龍盛公司改為龍峰公司，自係被告與蘇惠珠
共同更改用印之結果。（四）證人熊尚毅已證述：一般大貨車之
貸款是撥款後，馬上就做設定等語，且亦指明如告訴人之情形，
本要買Ａ車，簽下空白契約書後，車行卻拿Ｂ車和Ｃ車作為擔保
，證人更指明「沒有貸款人員的配合也是行不通，我們都會問車
主，車輛是否他所有的」，再對照告訴人於八十七年五月即已取
得ＸＬ－六五０號車並開始交付本票給蘇惠珠，然關於ＸＭ－一
二０號車，良京公司卻是到八十七年六月三十日始撥款，八月二
十四日始為動產抵押設定，則原判決對熊尚毅之證詞何以不加採
信，未見有何說明，實有判決不載理由之違法。（五）新光人壽
保險股份有限公司（下稱新光公司）固於八十七年四月三十日聲
請對告訴人之房地查封執行，然其回函中已敘明八十七年四月三
十日聲請執行後，因立即補足欠款，隨即聲請撤銷查封，可見當
時告訴人已曾立即處理有關之債務，新光公司後來再聲請執行，
已是八十九年間之事。原判決對新光公司之回函內容未見詳細調
查，即泛稱告訴人信用不好，實有應於審判期日調查之證據而未
予調查之違法云云。
惟查，原判決以公訴意旨略以：被告甲○○係良京公司之業務員
，負責辦理良京公司汽車分期貸款業務，竟與蘇惠珠基於共同犯
罪之意思，意圖為自己不法之所有，明知告訴人以貸款新台幣（
下同）一百六十萬元分期付款方式，向經營龍盛公司之蘇惠珠所
買之ＸＬ－六五０號曳引車，已經蘇惠珠向新鑫股份有限公司（
下稱新鑫公司）於八十七年二月二十四日設定一百四十六萬六千
四百元抵押權而取得貸款，嗣於八十七年五月二十日告訴人偕同
保證人蔡政道並提供蔡政道所有坐落於屏東縣萬丹鄉○○段第一
四五七－一０地號土地、面積四百七十八平方公尺、權利範圍三
分之一及其上門牌號碼為屏東縣萬丹鄉○○○街一０之一一號一
、二層樓房屋、面積為一百七十二平方公尺、權利範圍全部為擔
保，至蘇惠珠之龍盛公司辦理貸款，被告竟於對保時，隱匿該車
已設定抵押權之事實，以空白之動產抵押契約書二份供彼等簽名
，事後擅自在告訴人及蔡政道已簽名之契約書上，填上車號ＸＭ
－一二０號及ＪＧ－九七九號、貸款金額一百八十二萬七千六百
元之不實內容而偽造契約書，並由蘇惠珠取得該筆貸款，致告訴
人受有損害。嗣於同年十一月間，因蘇惠珠未繳納新鑫、良京公
司等之貸款，經新鑫公司通知告訴人後取回ＸＬ－六五０號曳引
車，及良京公司查封蔡政道前開房屋、土地後始知上情。因認被
告共同涉犯刑法第二百十六條、第二百十條行使偽造私文書及同
法第三百三十九條第一項詐欺取財罪嫌，依修正前刑法牽連犯之
規定，應從一重之行使偽造私文書罪處斷云云。但經原審綜合調
查證據之結果，以（一）同案被告蘇惠珠於第一審審理時證述：
「我沒有跟蔡（指告訴人）說車子（指ＸＬ－六五０號車）我已
經有抵押了，但是我知道他買車一定要抵押借款才有錢買，被告
不知道車子有抵押，被告王（永正）也知道蔡要辦抵押才買得起
車子，如果車子已經有抵押，被告王（永正）的公司不可能再抵
押貸款。」、「（問：有提供ＸＭ－一二０號及ＪＧ－九七九號
車的抵押擔保？）後來還有提供這二台車作為擔保，蔡政勳買的
ＸＬ－六五０號的車子因之前已經有不動產設定擔保，所以就把
他（指蔡政勳）提供之擔保挪到ＸＭ－一二０號及ＪＧ－九七九
號的車，將良京公司的款項貸出來，這件事我沒有跟蔡政勳說」
等語、「（問：辦貸款時有無跟甲○○說要貸何部車？甲○○有
無機會知道蔡政勳實際要貸的是ＸＬ－六五０？）我只說要辦貸
款，沒有說要辦理那壹台車的貸款，在蔡政勳簽完貸款契約後，
我直接拿ＪＧ－九七九、ＸＭ－一二０號車給甲○○貸，因我公
司要週轉現金，所以我就把蔡政勳提供之擔保品及已簽名之契約
拿去貸ＸＭ－一二０、ＪＧ－九七九號的車，當時這二台車都沒
有辦貸款。一般情形蔡政勳簽完貸款契約後，蔡政勳與甲○○就
不會再見面，所以甲○○不會知道蔡政勳實際要貸的車是ＸＬ－
六五０號。」各等語；其於原審證述：「……甲○○沒有介入我
和蔡政勳中間的問題。甲○○不知道他要向我買的是哪部車子」
等語。依蘇惠珠上開證述，蘇惠珠要辦理貸款時，並沒有向被告
說要辦理那一台車的貸款，在告訴人簽完貸款契約後，蘇惠珠直
接拿ＪＧ－九七九、ＸＭ－一二０號車給被告辦理貸款；且一般
情形告訴人簽完貸款契約後，告訴人與被告就不會再見面，所以
被告不會知道告訴人實際要貸的車是ＸＬ－六五０號車子，被告
沒有介入蘇惠珠和告訴人間的問題。被告不知道告訴人要向蘇惠
珠買的是哪部車子。（二）證人即康和租賃有限公司負責承辦大
貨車貸款之職員熊尚毅於第一審審理時證述：「（問：如果有大
貨車辦理貸款情形，簽動產抵押設定契約時車號是否會空白？）
我們會先簽立動產契約書，因為車牌可能會異動，所以對保時契
約書的車號欄無論新車或中古車都會先空白，金額部分也是空白
；因為大客車依規定必須靠行，車輛的所有人都是某某貨運公司
，對辦理分期的人員來說，沒有辦法分辨是何人的車，所以經常
會有張冠李戴的情形。」、「（問：車牌出來之後，因動抵契約
車主已先對保，公司會不會再找車主接洽？）不會。車主對保後
，公司就直接找貨運公司之老板要車號，因為貨運公司之老板是
名義上借款人。」等語；證人即高雄監理處汽車運輸業股長鄭美
娟亦證述大貨車之車牌會因貨運公司之異動而變動等語，且有原
車牌ＪＭ－一六一號於八十七年七月十六日異動為ＸＭ－一二０
號車牌之汽車各項異動登記書一紙附卷可參。顯然此種貸款，一
般情形於簽立動產抵押契約書時，因車牌可能會異動，所以對保
時契約書的車號欄空白，並非被告對本案有何特殊處理，自難遽
認被告有與蘇惠珠共犯本案。（三）ＸＭ－一二０號及ＪＧ－九
七九號之動產抵押契約書中「對保」欄內「蔡政勳」、「蔡政道
」之簽名，均係告訴人、蔡政道於八十七年五月二十日所親簽，
業經告訴人、蔡政道二人所自承，而「蔡清仲」之部分則為蔡清
仲否認為其所簽，惟以當時而言，告訴人與被告及蘇惠珠均尚未
發生糾葛，被告如要求告訴人帶同蔡清仲擔任連帶保證人以使貸
款順利核撥，告訴人及蔡清仲應無不同意之理，衡情被告自無偽
簽之必要；又依第一審於九十二年三月十三日當庭命被告所簽「
蔡清仲」十次觀之，無論筆劃、運筆、勾勒均與前開動產抵押契
約書中「對保」欄內「蔡清仲」之簽名不同，反而對照第一審所
調取之新光人壽保險股份有限公司八十三年七月二十九日住宅貸
款借據、中國農民銀行萬丹分行九十二年三月二十七日農萬（營
）字第九二０八二０００七八號函附之開戶存款印鑑卡上「蔡清
仲」之簽名（均係蔡清仲所親簽）、九十一年六月十三日當庭所
簽「蔡清仲」之簽名十次、九十二年二月二十七日當庭所簽「蔡
清仲」之簽名三十次，無論筆劃、運筆、勾勒均與前開動產抵押
契約書中「對保」欄內「蔡清仲」之簽名神似，故縱動產抵押契
約書中「對保」欄內「蔡清仲」之簽名為他人所簽，亦無證據證
明係由被告所偽簽或共同與蘇惠珠所偽簽；而告訴人、蔡政道、
蔡清仲「對保」欄內之簽名既經認定為真，其等於「對保」欄內
之印文自亦為真；再依現行銀行之貸款實務，如借款人或連帶保
證人於借款契約中「對保」欄內親簽並留存印文後，其與該銀行
日後之往來均得僅憑與前開相符之印文即可往來，不須必以簽名
始可往來。查本件前開二份動產抵押契約書左下方「連帶保證人
」欄中「蔡政勳」、「蔡政道」、「蔡清仲」之簽名，均為被告
公司職員所填寫，為被告所供承，然依前揭說明，只須「蔡政勳
」、「蔡政道」、「蔡清仲」三人之印文與「對保」欄內留存之
印文相符，被告即得憑藉辦理貸款，故自難以上開二份動產抵押
契約書左下方「連帶保證人」欄中「蔡政勳」、「蔡政道」、「
蔡清仲」之簽名與「對保」欄內之簽名不同即認被告有偽造文書
之犯行。（四）又告訴人自八十六年七月二十六日起即逾繳新光
公司二百三十六萬二千一百八十九元之貸款而陷於信用不良等情
，亦有新光公司所提之民事強制執行聲請狀、台灣屏東地方法院
支付命令及確定證明書、抵押權設定契約書、他項權利證明書各
一份附原審卷可證。是被告所辯係因告訴人信用不好，才會要求
蘇惠珠另外再提供一輛車來擔保等語，即屬可採。（五）另本件
被告係於八十七年五月二十日對保、六月三十日撥款、八月二十
四日始為ＸＭ－一二０號及ＪＧ－九七九號車之動產抵押設定，
雖熊尚毅證述：一般大貨車之貸款是撥款後，馬上就做設定等語
。但一般大貨車之貸款撥款及設定時間，並無任何法律規定，其
快慢與否取決於貸款雙方之配合，如借款人提供文件迅速而正確
，貸款人撥款及設定時間即較快，惟有時係因借款人提供之車輛
尚未異動為車行所有，致車行未能立即提供給貸款公司做設定（
如本件原車牌ＪＭ－一六一號於八十七年七月十六日始異動為Ｘ
Ｍ－一二０號車牌，蘇惠珠如須以該車做設定，則須俟至八十七
年七月十六日之後），或因其他原因均係可能，尚難以被告之撥
款及設定之期間略長於一般案件即遽認被告與蘇惠珠在主觀有共
同行使偽造文書及詐欺取財之犯意聯絡。（六）至於告訴代理人
於九十二年十一月六日具狀陳稱，由被告於第一審法院九十一年
五月二十三日所提出之六紙買賣發票，足證ＸＭ－一二０號貨車
，於八十七年五月二十日對保時根本不在蘇惠珠公司名下，即使
對保時車牌部分係留下空白，嗣後蘇惠珠與被告亦不得未經告訴
人同意擅自改為為ＸＭ－一二０號及ＪＧ－九七九號車設定抵押
貸款一百八十餘萬元。惟查，被告係依一般慣例辦理本件貸款，
而在簽立動產抵押設定契約書時車號留下空白，被告又未介入蘇
惠珠與告訴人本件車子買賣事宜，則前開六紙買賣發票，縱可證
明ＸＭ－一二０號貨車於八十七年五月二十日對保時不在蘇惠珠
公司名下，亦不能證明被告對此知情而有與蘇惠珠共犯偽造文書
及詐欺取財之犯行，自難執為被告不利之證據。其聲請傳喚證人
陳昱文以證明ＸＭ－一二０號車為陳昱文所買，在八十七年五月
二十日並未靠行在蘇惠珠公司下，基於上述理由，因待證事項與
被告是否犯本案並無必然關係，核無必要。（七）又告訴人聲請
傳喚鐘曉中（年籍及現在確實住居所不詳）及秘密證人楊○○，
其中鐘曉中係證明蘇惠珠跳票後，由鐘曉中通知告訴人，告訴人
始知蘇惠珠及被告詐騙云云，其聲請傳喚鐘曉中待證事項與被告
是否有詐欺及偽造文書無關；又本件貸款並非楊○○所任職之日
盛租賃股份有限公司承辦，更非楊○○承辦，對於本件貸款過程
及具體情形，自無傳喚楊○○做證之必要。此外，復查無其他積
極證據足資證明被告與蘇惠珠共犯本案，自屬不能證明被告犯罪
等情甚詳，因認第一審法院諭知被告無罪之判決，為無不合，予
以維持，駁回檢察官在第二審之上訴，已敘明其論斷所憑之依據
與理由，而其所為論述，核與卷證資料相符，從形式上觀察，並
無違背法令之情形存在。查證據之取捨，為事實審法院之職權，
倘其採證認事並不違背證據法則，即不得任意指為違法。原判決
已就相關事證詳加調查論列，復綜合告訴人之部分自白、證人蘇
惠珠、熊尚毅、鄭美娟等人之證言及卷附原車牌ＪＭ－一六一號
於八十七年七月十六日異動為ＸＭ－一二０號車牌之汽車各項異
動登記書一紙、新光公司所提之民事強制執行聲請狀、台灣屏東
地方法院支付命令及確定證明書、抵押權設定契約書、他項權利
證明書各一份等證物，參互斟酌判斷，資為有利於被告之認定，
併已說明其取捨判斷而得心證之理由。再按：（一）按告訴人固
得於審判中委任代理人到場陳述意見，惟告訴代理人僅為公訴之
輔助，並非公訴人。而刑事訴訟法第二百七十三條第一項規定：
「法院得於第一次審判期日前，傳喚被告或其代理人，並通知檢
察官、辯護人、輔佐人到庭，行準備程序」，亦未規定非告訴代
理人到庭，不得行準備程序。查原審已分別通知本案被告及其辯
護人、檢察官、告訴人及其代理人於九十二年十月八日下午二時
四十分到庭，行準備程序，而告訴代理人蔡尚珍以同年十月一日
為其預產期為由請假，當日乃由被告及其辯護人、檢察官行準備
程序，且受命法官於處理本案及證據之重要爭點等準備程序所應
為之事項完結前，並詢問檢察官有無何與本案審判有關之事項提
出，檢察官亦答以「無」等情，此有送達回證、期日變更延展聲
請狀及原審準備程序筆錄等在卷可稽（見原審卷第一○一至一二
一頁），是告訴代理人雖有事告假，但既無非告訴代理人到庭，
不得行準備程序之規定，且原審亦按規定通知當事人到庭行準備
程序，依法即無不合。又原判決並未以告訴代理人於辯論當日始
提出書狀舉證及未於準備程序聲請檢察官提出書狀為由，認為告
訴代理人之舉證和聲請傳喚證人為無必要，而係以告訴代理人聲
請傳喚證人陳昱文、鐘曉中及秘密證人楊○○，其中傳喚陳昱文
係為證明ＸＭ－一二０號車為陳昱文所買，在八十七年五月二十
日並未靠行在蘇惠珠公司下，因待證事項與被告是否犯本案並無
必然關係，核無必要；鐘曉中係證明蘇惠珠跳票後，由鐘曉中通
知告訴人，告訴人始知蘇惠珠及被告詐騙云云，其待證事項與被
告是否有詐欺及偽造文書無關；另說明本件貸款並非楊○○所任
職之日盛租賃股份有限公司承辦，更非楊○○承辦，對於本件貸
款過程及具體情形，並無傳喚楊○○做證之必要等語（見原判決
理由六、七），經核亦無違法可言。（二）案件經檢察官起訴後
，審判期日應傳喚被害人或其家屬並予陳述意見之機會，但經合
法傳喚無正當理由不到場，或陳明不願到場，或法院認為不必要
或不適宜者，不在此限，刑事訴訟法第二百七十一條第二項定有
明文。本件原審確有依規定通知告訴人及其代理人於審判期日到
庭，當日並予告訴代理人陳述意見之機會，告訴代理人且當庭具
狀請求調查證據，此有審判筆錄、請求傳喚證人及調查證據狀在
卷為憑（見原審卷第一五○、一九七至二○四頁），原審訴訟程
序之進行核無違反刑事訴訟法第二百七十一條之規定可言。（三
）原判決已說明：一般大貨車之貸款撥款及設定時間，並無任何
法律規定，其快慢與否取決於貸款雙方之配合，如借款人提供文
件迅速而正確，貸款人撥款及設定時間即較快，惟有時係因借款
人提供之車輛尚未異動為車行所有，致車行未能立即提供給貸款
公司做設定，或因其他原因均係可能，尚難以被告之撥款及設定
之期間略長於一般案件即遽認被告與蘇惠珠在主觀有共同行使偽
造文書及詐欺取財之犯意聯絡等語（見原判決理由五），對熊尚
毅部分之證詞何以不加採信，已有說明，亦核無違背法令之處。
查認定被告有罪之事實，應憑證據，如未能發現相當之證據，或
證據不足以證明，自不能以推測或擬制之方法，以為裁判之基礎
，是檢察官既無從提出其他可資佐證之證據，以證明告訴人之指
訴為真實，原審因而未依告訴人之指訴，而為被告不利之認定，
其所為論斷自無違背客觀存在之經驗法則可言。其餘上訴意旨，
則置原判決之明白論斷於不顧，或仍持原判決已說明理由而捨棄
不採之陳詞辯解，再為事實上之爭執，或就屬於事實審法院採證
認事職權之行使，全憑己見，任意指摘，難謂已符合首揭法定上
訴第三審之要件，應認其行使偽造私文書部分之上訴為違背法律
上之程式，予以駁回。又檢察官依刑法第三百三十九條第一項起
訴部分，係屬刑事訴訟法第三百七十六條第四款所列不得上訴於
第三審之案件，原不得上訴於第三審，而行使偽造私文書部分之
上訴，既不合法，則此部分之上訴，亦應從程序上併予駁回，合
予指明。
據上論結，應依刑事訴訟法第三百九十五條前段，判決如主文。
中    華    民    國  九十五  年   十一   月   三十   日
                      最高法院刑事第五庭
                          審判長法官  莊  登  照
                                法官  洪  明  輝
                                法官  黃  一  鑫
                                法官  林  秀  夫
                                法官  徐  昌  錦
      本件正本證明與原本無異
                                      書  記  官
中    華    民    國  九十五  年   十二   月    八    日
                                                      V


司法院資訊處製作；財團法人民間司法改革基金會備份。
